【裁判字號】    96,訴,1582
【裁判日期】    980330
【裁判案由】    損害賠償
【裁判全文】
臺灣高雄地方法院民事判決              96年度訴字第1582號
原      告  辛○○
            己○○
            戊○○
上  一  人  丁○○
訴訟代理人
上三人共同  游文華律師
訴訟代理人
被      告  丙○○
            甲○○
上二人共同  洪條根律師
訴訟代理人
複代理人    庚○○
上列當事人間損害賠償事件，本院於民國98年3 月16日言詞辯論
終結，判決如下：
  主  文
被告丙○○應給付原告己○○新台幣伍萬伍仟柒佰伍拾壹元，及
自民國96年6 月25日起至清償日止，按年息百分之五計算之利息
。
被告丙○○應給付原告戊○○新台幣壹萬柒仟貳佰玖拾捌元，及
自民國96年6 月25日起至清償日止，按年息百分之五計算之利息
。
原告其餘之訴駁回。
訴訟費用由原告辛○○、己○○各負擔百分之三十三、戊○○負
擔百分之二十六；餘由被告丙○○負擔。
本判決第一、二項得假執行。
  事實及理由
一、原告辛○○、戊○○起訴各請求被告應連帶給付新台幣（下
    同）1,000,000 元、200,000 元，及自起訴狀繕本送達翌日
    起至清償日止之法定遲延利息，嗣本金更正請求應給付234,
    5 00元、193,000 元（已抵銷向丙○○所借之7,000 元，下
    同），屬減縮應受判決事項之聲明，核無不合，應予准許。
    （另辛○○主張其子潘柏成因被告拆屋行為造成精神上疾病
    請求1,000,000 元部分，業經撤回。）
二、原告辛○○主張門牌號碼高雄市○○區○○街49、51號房屋
    為其所有（下稱潘屋）；原告己○○、戊○○主張同區○○
    街53號、55巷5 號房屋分別為其所有（下依序稱葉屋、黃屋
    ），緣民國92年間被告許鎮○○○○街53巷1 號房屋後（下
    稱丙○○舊屋），不顧鄰居反對，於同年9 月間起即執意將
    舊屋拆除重建，丙○○為保證其拆除舊屋重建後不會造成鄰
    屋危害，乃書立承諾書，應允如因重建舊屋造成原告房屋損
    害，願負全責。詎丙○○開挖舊屋後原告等鄰屋即成危樓，
    且重建期間因小地震致使鄰屋受損，潘屋於丙○○舊屋拆建
    時受有結構受損、房屋漏水；葉屋受有牆壁龜裂、漏水；黃
    屋受有漏水等情事，除辛○○已自行鳩工修復外，其餘原告
    則保持房屋原狀，經估價後各須修繕費用依次為234,500 元
    、300,000 元、193,000 元。又許屋建成後登記為甲○○所
    有，且施工中油甲○○支付工資與工人，足見被告二人確有
    共同侵權行為，爰依侵權行為法律關係提起本訴，並聲明：
    (一)被告應連帶給付辛○○234,500 元。(二)被告應連帶給付己○○300,000 元。(三)被告應連帶給付戊○○193,000 元，及
    均自起訴狀繕本送達翌日起算之法定遲延利息。
三、被告則以：丙○○舊屋係於92年9 月間拆除重建，重建中確
    曾承諾如因此肇致原告房屋結構受到破壞性損害，願意負責
    ，嗣辛○○雖曾於93年11月9 日以其房屋發生漏水現象而與
    丙○○達成和解，由丙○○賠償50,000元，並簽立收據表示
    此後除結構損壞，再有小毛病之修理，與許家（按指丙○○
    ）無關等語，詎原告竟於許鎮許舊屋拆除重建4 年後，以其
    所有房屋因丙○○舊屋拆除受損而請求賠償，況此期間，亦
    曾陸續發生地震等天災，並原告房屋老舊，屋齡長達40餘年
    ，原告未能證明房屋所受損害為丙○○拆除舊屋重建所造成
    ，無侵權責任云云抗辯。被告甲○○則以拆除丙○○舊屋與
    其無關，不應負侵權行為責任等語置辯，並答辯聲明：原告
    之訴駁回。
四、原告主張坐落高雄市○○區○○街49、51號房屋為辛○○所
    有、53號為己○○所有、55巷5 號為原告戊○○所有，被告
    丙○○於92年9 月間拆除其舊屋重建時，曾向原告承諾如因
    此致原告房屋結構受到破壞性情況，願意負責，詎原告房屋
    因許屋建造而受有地基下陷、漏水等情形，經向丙○○反應
    ，遭虛詞應付，不久更將許屋轉售他人；又許屋重建時由甲○○支付工程款項，且登記為許屋所有權人，因認甲○○為
    造意人或幫助人，應與丙○○負共同侵權責任等語，並提出
    建物所有權狀、承諾書、地籍圖謄本、相片、估價單、異動
    索引等為證（本院卷第5 至22頁、第78至90頁、第255 至25
    8 頁）。被告則對丙○○拆除舊屋重建，且曾於拆除前出具
    承諾書，並曾因辛○○主張漏水造成損害，而協議賠償辛○○五萬元等情不爭，然就其餘各節則以前開情詞抗辯。是兩
    造爭點乃：(一)原告所有4 棟房屋是否因丙○○興建系爭房屋
    而受有損害？(二)如原告確受有上開損害，丙○○、甲○○有
    何共同不法侵權行為而應負損害賠償責任？(三)如原告房屋確
    受有損害，其回復原狀所需之費用各為何？茲就各原告請求
    部分分述如下：
五、辛○○部分：
（一）辛○○主張因鄰屋擔心丙○○舊屋拆除後地基遭破壞，而
      出具承諾書以擔保拆屋重建過程，如有鄰屋因而損害，當
      負全責一節，固據其提出丙○○對形式上真正不爭之承諾
      書一紙為證（本院卷第8 頁）。然為被告以僅針對鄰屋因
      丙○○舊屋拆除而造成結構性破壞始受拘束云云抗辯。查
      辛○○嗣後雖否認丙○○簽立上開承諾書時，曾談及賠償
      限於因房屋結構受到破壞性之情形始須負責，原告不受該
      用語之拘束。然依原告自己立證之承諾書確有「因房屋結
      構受到破壞性的情形」等附註，此有該承諾書可稽，應認
      上開刮號用語，尚非丙○○未經原告同意而私下補填，是
      丙○○書立承諾書當時，係限制因原告房屋結構受到破壞
      才賠償，已堪認定。又本件依鑑定結果，潘屋並未鑑定出
      有結構性破壞情事，有該鑑定報告可稽（第4 頁），況辛○○迄未能提供其屋原始建造資料以供比對，參以依辛○○所提相片，並未發現其屋內、外觀有何結構遭破壞情事
      ，此與本院先後三次勘驗所見吻合（至磁磚龜裂等，尚不
      足認已影響結構安全），第以該屋為40年之舊屋，主張其
      屋因丙○○拆除舊屋重建導致結構性破壞，難以遽信，自
      無從依丙○○出具之「承諾書」請求損害賠償，先此敘明
      。
（二）按因故意或過失，不法侵害他人之權利者，應負損害賠償
      責任，為民法第184 條第1 項所明定。既為被害人之權利
      ，則除被害人拋棄該權利或同意於房屋結構性破壞所造成
      之損害才請求外，丙○○即不得執該承諾書抗辯僅於鄰屋
      遭結構性破壞時才須負責賠償自明。次按就辛○○主張潘
      屋因丙○○拆屋重建而遭結構性破壞，致受有損害部分，
      因不能證明有此破壞，已如上述，其就此部分主張被告應
      負侵權行為損害賠償之責，尚非有據。至其另主張頂樓及
      與許屋建物交界處之牆面等處，因許屋施工不良，導致漏
      水受有損害部分，則為被告以之前施工時曾因漏水，經辛○○反應後，已經賠償50,000元，並約定此後除結構損害
      外與許家（指丙○○）無關，並提出辛○○書立之收據一
      紙為證（同卷第36頁）。辛○○雖對該收據之真正不爭，
      然主張並無捨棄其餘權利之意思等語。經查該收據記載「
      茲收到漢昌街55巷3 號（按指丙○○舊屋）丙○○先生因
      興建房屋數次漏水造成漢昌街49、51號之損害精神上之賠
      償金五萬元，此後除結構損害，再有小毛病之修理與許家
      （指丙○○）無關，辛○○立，93.11.9 」，有上開收據
      為憑。按辛○○既自承收據屬實，且依其文義，確係因許
      屋重建造成漏水，雙方所為損害賠償之約定，協議雙方即
      均應受拘束，此與前揭丙○○片面簽立承諾書，不當然拘
      束辛○○之情不同。又其上雖記載「精神上」之補償，然
      此是否因當時並未能提出具體上財產上損害，或根本無財
      產上損害，否則何以捨具體財產上損害於不顧，反而僅請
      求精神上損害，此與常情顯有不合，又無論如何，丙○○
      與辛○○其後既已補充記明，此後除結構損害，再有小毛
      病之修理與許家無關，顯亦就往後可能發現之財產上損害
      ，除房屋結構損壞部分外，亦不得請求損賠，方符協議當
      時情形與真意，是辛○○主張並無捨棄其他權利云云，尚
      與事實不合。從而，除潘屋因許屋重建造成結構性破壞得
      另行主張外，即應受該協議之拘束而不得請求賠償。
（三）又潘屋並無因許屋拆除重建而遭結構性破壞，有如前述，
      況其雖主張其屋有漏水情事，然經鑑定結果，頂樓及鄰許
      屋牆面處並無漏水痕跡；另辛○○指稱之3 樓浴廁、1 樓
      浴廁等漏水處，因鑑定結果，許屋並無漏水情形，是研判
      其漏水為潘屋牆壁內之管線破損，導致水流經由管線破損
      滲入壁體內，再由牆壁裂縫滲出，有該鑑定結果可參（鑑
      定報告第4 頁），本院參以潘屋40餘年屋齡，且本島屬海
      島型氣候，氣候潮濕等詳如後述，漏水非必即為許屋拆屋
      重建所致，況鑑定報告陳明因無施工前各該現況資料可資
      比對，辛○○亦自承不能提出該屋原始建造資料供參。第
      以，如未能證明漏水屬房屋結構性破壞使然，即不得再行
      請求等情如上，應認辛○○依侵權行為請求損害賠償，亦
      屬無據。又甲○○僅為許屋建成後之登記名義人，此為被
      告不爭，但否認曾支付施工工資與工人。本院以上情與是
      否構成侵權行為並無相當無因果關係如後述，況丙○○既
      無須負侵權責任，則辛○○主張甲○○為共同造意人或幫
      助人，應就上開拆屋重建行為負共同侵權損害賠償責任，
      亦不可採，請求被告連帶賠償，均不應准許。
（四）至其雖另請求重新鑑定，然相關鑑定過程及判斷情節，業
      經鑑定證人乙○○陳述甚明，且辛○○既無從提出其屋原
      始資料供比對，參以本院勘驗潘屋外觀時，並未發現結構
      性破壞情形如上，又即令其屋確有漏水情形，未必為許屋
      重建所造成（無原始遭料可鑑定如前），且非結構性破壞
      造成之漏水，辛○○又應受該協議之拘束而不能請求損害
      賠償，因認其聲請再行鑑定核無必要。至鑑定報告附帶說
      明有關許屋後側T1、T2測試孔出口處，與1 樓地板接面之
      滲漏處，建議應由丙○○修復及於底部出水處改道部分（
      鑑定報告第4 、5 頁、第6-07、6-08頁），為原起訴請求
      之外，復未經原告或其訴訟代理人為請求修復聲明，況於
      請求丙○○回復原狀遭拒之前，亦不得逕以金錢請求回復
      之，均併此敘明。
六、潘木裕部分：
（一）己○○主張其屋因許屋拆除重建，受有損害，固經提出估
      價單、相片等（本院卷第11、12頁、19頁、78頁、81至84
      頁、255 至257 頁），並引鑑定報告為證，然被告以其與
      葉屋接面處，業經做防水處理及舖以磁磚，故葉屋漏水部
      分，係因葉屋牆外舊水管長期曝曬硬化後，漏水滲入牆內
      ，與被告拆屋重建無關等語否認。
（二）然查葉屋頂樓與許屋交界牆面並未發現漏水痕跡，顯示新
      舊建物屋頂銜接處尚無滲漏情形。又現場比對葉屋壁體滲
      漏處，於新舊屋立面銜接處並未施作泛水板進行防水處理
      ，其屋頂天溝亦未施作封邊處理，致使大雨時，雨水易沿
      天溝端點缺口及新舊建物交接面裂隙滲入葉屋等情，有該
      鑑定報告可憑（第4 、5 、7 、8-11、8-16頁），而該浪
      板接縫處並無密和情形，參以雨水往下流之特性，則於下
      雨時雨水則有可能留經浪板槽內流下，而循該未密合之浪
      板滲出，有該鑑定報告附圖一可稽（第7 頁），並經實際
      前往鑑定之土木技師乙○○陳述甚詳。再者，葉屋確有漏
      水現象如上，而被告抗辯之葉屋外牆水管，雖暴露於屋外
      ，然其接合處（俗稱雙通接頭）係於屋外轉入屋內牆壁，
      如漏水為該接合處所造成，自外即可發現，惟本院勘驗時
      並無該情形，又如係壁內水管或接合處所致，然暴露於外
      之水管尚且無該情形，則隱藏於壁內之水管應更無該情形
      ，然葉屋確有漏水，故被告此部分抗辯不足採，己○○主
      張即屬可信。
（三）又葉屋因上開漏水，其修復費用為55,751元，有該鑑定報
      告可憑，而該費用係針對修復工程項目、單位、數量、複
      價、備註欄之修復說明等分項計算而來（鑑定報告第9-1
      、9-2 頁），較之己○○提出之估價單（本院卷第19頁）
      相較明確翔實，是其主張300,000 元才可修復云云，自非
      可信。又己○○與辛○○所提之就地重建費估價單（同卷
      第78頁），既係本於地基下陷等而為主張，然並未能提出
      其屋等原始資料供鑑，且屋齡逾40年業如前述，並損害賠
      償以回復原狀為原則，是如得以修復方式為之，即無重建
      必要，此部分亦難執為有利於己○○之認定。再者，己○○又主張其牆面上有其他漏水，然其屋漏水經鑑定如上，
      鑑定又曾參考原告指定處所為之，果有其他漏水，於鑑定
      前當即向鑑定人員指明，是該部分主張，亦不可信。要言
      之，己○○本於侵權行為損害賠償請求丙○○賠償該55,
      751 元為有據，應予准許；逾此部分之請求，尚非正當，
      不應准許。
（四）又己○○雖主張許屋建成後登記為甲○○所有，且甲○○
      於拆除舊屋重建時，係由其支付工資與工人，因認應負共
      同侵權行為損害賠償責任等語，然亦為被告否認。按民法
      侵權行為之成立，以行為人因故意或過失不法侵害他人權
      利，致他人受損害為要件。本件姑不論己○○主張甲○○
      曾支付工資與工人一節為被告否認，即令為真，單純給付
      工資與工人及將許屋登記為甲○○名下，與是否侵害葉屋
      導致損害，尚無相當因果關係，自與侵權行為構成要件不
      合，是其本於共同侵權行為法律關係，請求甲○○負連帶
      賠償責任，亦不可採，應予駁回。
七、戊○○部分：
（一）戊○○主張被告丙○○因拆除舊屋重建而造成其所有高雄
      市○○區○○街55巷5 號房屋，受有197,000 元損害等情
      ，雖據其提出相片、估價單等附卷（第13、14、20、85至
      90、257 、258 頁）為證，然丙○○除就鑑定評估修復24
      ,298 元 部分不爭外，其餘部分則予以否認。
（二）經查丙○○舊屋因重建後靠近戊○○房屋側壁面，經鑑定
      結果確有單元接合不佳，上層浪板凹槽未崁入下層浪板內
      ，致使大雨時雨水易沿銜接浪板之接隙處滲入黃屋，為丙○○不爭，且有高雄市土木技師公會鑑定報告書在卷可憑
      ，亦與本院勘驗情節相符，堪信為真，丙○○復同意就該
      鑑定評估之修復費用24,298元為給付（扣除戊○○向丙○○所借7,000 元後，為17,298元），此部分請求應予准許
      。至原告雖主張鑑定所認定之此部分修復費用偏低，主張
      修復費用應為200,000 元，並提出估價單一紙為證（同卷
      第20頁），然為被告否認。查鑑定報告有關回復原狀之修
      復費用，係就該部分之損害為何，以何方式即足以回復原
      狀，並回復原狀所需之工時、材料、面積等詳為分析、估
      價計算而得，較之戊○○所提之估價單僅籠統載明工作項
      目及各單項總價，當更為明確詳盡，故本院認鑑定報告建
      議之回復原狀費用，較符事實，且無明顯不當之處，應認
      以該費用已足以就戊○○所受損害為回復原狀。
（三）至戊○○雖另主張其房屋尚有他處（如2 樓往3 樓、工作
      室等，下稱他處）滲水部分等語，然為被告否認。經查黃
      屋靠近丙○○拆除重建部分，固有上揭漏水情形，然就其
      餘部分，經鑑定結果，並無漏水情事有該鑑定報告可稽（
      第5 頁），且鑑定前曾參考原告指定處所為之，果有其他
      漏水，於鑑定前當即向鑑定人員指明，參以本院勘驗時，
      依該接觸面之黃屋牆壁雖有油漆剝落及牆壁白華痕跡，然
      均為舊痕，參與該牆面油漆顏色深淺及剝落為不規則變化
      ，及牆壁白花現象非一時形成等情，業經本院勘明（本院
      卷第249 至251 頁），核與戊○○提出之相片（同卷第
      258 頁）及鑑定報告所附相片（報告第82-1至82-4頁）相
      符。然台灣屬海島型氣候，一遇雨季經常下雨，屋內潮濕
      殆可想見，參以該屋齡逾40餘年，是該他處縱有漏水，是
      否為丙○○拆除舊屋重建所致，抑黃屋本身老舊、潮濕氣
      候及建材含水過多所致均有可能，此外，戊○○就此部分
      確為丙○○建屋所造成之有利事實既未予舉證，即難僅因
      其屋他處牆面有漏水情事，遽指亦為丙○○建屋侵權行所
      導致。簡言之，戊○○依侵權行為法律關係，請求丙○○
      賠償17,298元（扣除7000元後）為可信，應予准許；逾此
      部分之請求，即非正當，應予駁回。
（四）戊○○雖另主張系爭新屋建成後登記為甲○○所有，且甲○○於拆除舊屋重建時，係由其支付工資與工人，因認應
      負共同侵權行為損害賠償責任等語，然亦為被告否認。然
      單純支付工資及登記為許屋名義人，與是否侵害黃屋，既
      無相當因果關係，而與侵權行為構成要件不合如前，是戊○○本於共同侵權行為法律關係，請求甲○○負連帶賠償
      責任，亦不可採，應予駁回。
八、綜上所述，己○○、戊○○主張丙○○因拆除舊屋重建，不
    法侵害其屋，致其等受有損害，應各賠償修復費用17,298元
    、55,751元等語，為可採；丙○○抗辯己○○房屋漏水與其
    建屋無關，無須賠償等語，為不可信。又辛○○主張丙○○
    亦應賠償其房屋修復費234,500 元，亦與事實不符而不可信
    ，從而，己○○、戊○○本於侵權行為法律關係，請求丙○○各應給付如上之金額，及自起訴狀繕本送達翌日即96年6
    月25日起至清償日，按週年利率百分之五計算之利息，為正
    當有據，應予准許；逾此部分之請求為無理由，應予駁回，
    且上開所命給付未逾50萬元，應依職權宣告假執行。又本件
    為判決基礎之事實已明，兩造其餘攻擊（含聲請證人張坤村
    、林宏旭、林文德、林俊宏及張陳阿雲等）、防禦方法，於
    訴訟結果不生影響，爰不逐一論述，併此敘明。
九、結論：原告之訴為一部有理由、一部無理由，依民事訴訟法
    第79條、第85條第1 項但書、第389 條第1 項第5 款，判決
    如主文。
中    華    民    國    98    年    3    月    30    日
                  民事第一庭    法  官  黃國川
正本係照原本作成。
如不服本判決，應於送達後20日內，向本院提出上訴狀並表明上
訴理由，如於本判決宣示後送達前提起上訴者，應於判決送達後
10日內補提上訴理由書（須附繕本）。
中    華    民    國    98    年    3    月    30    日
                                書記官  陳掌珠

司法院資訊處製作；財團法人民間司法改革基金會備份。
